ACORDAO-COMPLETO-2567849

ACÓRDÃO 73/2023 ATA 1/2023 - PRIMEIRA CÂMARA

VISTOS, relatados e discutidos estes autos de pedido de reexame, em processo de aposentadoria, interposto pela sra. Celina Maria Frederigue de Brito Soares contra o Acórdão 316/2022-TCU-Primeira Câmara,
ACORDAM os Ministros do Tribunal de Contas da União, reunidos em sessão da Primeira Câmara, com fulcro no art. 48 da Lei 8.443/1992, c/c o art. 286 do Regimento Interno, e diante das razões expostas pelo Relator, em:
9.1. conhecer do pedido de reexame para, no mérito, dar a ele parcial provimento;
9.2. tornar sem efeito os subitens 1.7.2.1 e 1.7.2.3 do Acórdão 316/2022-TCU-Primeira Câmara;
9.3. esclarecer ao Tribunal Regional do Trabalho da 15ª Região que, a despeito da negativa de registro da aposentadoria da interessada, motivada pela incorporação - assentada em decisão judicial transitada em julgado - de "quintos" ou "décimos" de função comissionada após a edição da Lei 9.624/1998, os efeitos do título de inatividade subsistem, em conformidade com a modulação estabelecida pelo Supremo Tribunal Federal no Recurso Extraordinário 638.115, sendo desnecessária, assim, a emissão de novo ato;
9.4. dar ciência desta deliberação à recorrente e ao órgão de origem.

Pedido de reexame contra deliberação em que negado registro a ato de aposentadoria emitido pelo Tribunal Regional do Trabalho da 15ª Região.

Primeira Câmara

Tribunal Regional do Trabalho da 15ª Região - Campinas/SP.

3. Interessados/Responsáveis/Recorrentes:
3.1. Interessada: Celina Maria Frederigue de Brito Soares (XXX.112.328-XX).
3.2. Recorrente: Celina Maria Frederigue de Brito Soares (XXX.112.328-XX).

13.1. Ministros presentes: Jorge Oliveira (na Presidência), Walton Alencar Rodrigues e Benjamin Zymler (Relator).
13.2. Ministro-Substituto convocado: Weder de Oliveira.

BENJAMIN ZYMLER

Ministro-Substituto Weder de Oliveira.

Adoto como relatório, com os ajustes de forma pertinentes, a instrução elaborada no âmbito da Secretaria de Recursos (Serur) , acolhida pelo corpo diretivo da unidade técnica e pela representante do Ministério Público nos autos:
"INTRODUÇÃO
Trata-se de pedido de reexame interposto por Celina Maria Frederigue de Brito Soares contra o Acórdão 316/2022-TCU-Primeira Câmara (peça 8, Rel. Min. Weder de Oliveira) . 
1.1. A deliberação recorrida apresenta o seguinte teor: 
'[...] considerar ilegais e negar registro ao (s) ato (s) de aposentadoria em favor do (s) interessado (s) identificado (s) no item 1.1, e expedir as determinações abaixo, conforme proposto pela unidade técnica.
 (...) 
1.7. Determinações:
1.7.1. dispensar a devolução dos valores indevidamente recebidos, presumidamente, de boa-fé pelo (s) interessado (s) nos termos da Súmula 106 deste Tribunal;
1.7.2. determinar ao órgão/entidade responsável pela concessão que:
1.7.2.1. suspenda, no prazo de 15 (quinze) dias, todo e qualquer pagamento concernente ao (s) ato (s) impugnado (s) , adequando a parcela referente à incorporação de quintos/décimos do (a) interessado (a) , conforme modulado pelo STF no âmbito do RE 638.115, comunicando a este Tribunal as providências adotadas, nos termos dos arts. 262, caput, do RI/TCU, e 8º, caput, da Resolução TCU 206/2007;
1.7.2.2. dê ciência do inteiro teor desta deliberação ao (s) interessado (s) , alertando-o (s) de que o efeito suspensivo proveniente da interposição de eventuais recursos perante o Tribunal não o (s) exime da devolução dos valores percebidos indevidamente após a respectiva notificação, caso esses não sejam providos, devendo encaminhar os comprovantes dessa notificação a esta Corte no prazo de até 30 (trinta) dias;
1.7.2.3. cadastre novo (s) ato (s) de concessão de aposentadoria livre (s) da (s) irregularidade (s) apontada (s) , submetendo-o (s) no prazo de 30 (trinta) dias à apreciação deste Tribunal, nos termos do art. 262, caput e § 2º, do RI/TCU, e do art. 19, § 3º, da Instrução Normativa TCU 78/2018'.
HISTÓRICO
Em exame, para fins de registro, ato de concessão de aposentadoria emitido pelo Tribunal Regional do Trabalho da 15ª Região em benefício de Celina Maria Frederigue de Brito Soares. 
1.2. O ato foi considerado ilegal, com negativa de registro, pela inclusão, nos proventos, de 'quintos' de funções comissionadas exercidas após o advento da Lei 9.624/1998. 
1.3. Não havia notícia nos autos de que a parcela irregularmente incluída nos proventos estivesse amparada por decisão judicial transitada em julgado.
1.4. Houve determinação ao órgão de origem para que suspendesse os pagamentos da parcela de quintos indevidamente incorporada.
1.5. Foi também determinada a emissão de novo ato, livre da irregularidade apontada.
ADMISSIBILIDADE
Reitera-se a proposta de conhecimento do recurso, nos termos do exame de admissibilidade de peça 33 e do despacho de peça 36.
EXAME DE MÉRITO
Delimitação
1.6. O presente exame contempla as seguintes questões:
legalidade da incorporação de quintos pelo exercício de função comissionada ou de cargo em comissão após a entrada em vigor da Lei 9.624/1998, de 8/4/1998;
modulação dos efeitos da decisão adotada pelo STF no RE 638.115, que fixou condições para preservação dos pagamentos.
Incorporação de quintos após a vigência da Lei 9.624/1998
1.7. A recorrente defende que o ato é legal, pois os quintos foram incorporados com base em decisão judicial, que reconheceu o direito à vantagem. Argumenta, em síntese, que:
é beneficiária de decisão judicial proferida em ação movida pela Associação Nacional dos Servidores da Justiça do Trabalho - Anajustra (processo 2004.34.00.048565-0) . A decisão transitou em julgado em 01/08/2006, antes da conclusão do julgamento, pelo STF, do Recurso Extraordinário 638.115;
ao modular os efeitos do julgamento do Recurso Extraordinário 638.115, em sessão plenária de 18/12/2019, o STF preservou as situações protegidas por decisão judicial que estivesse transitada em julgado.
Análise:
1.8. Não há amparo legal para a incorporação de quintos pelo exercício de função comissionada ou cargo em comissão após 8/4/1998, quando entrou em vigor a Lei 9.624/1998, que extinguiu a vantagem.
1.9. A questão foi decidida pelo Supremo Tribunal Federal, em regime de repercussão geral (RE 638.115, tema 395) . O entendimento fixado foi o de que 'ofende o princípio da legalidade a decisão que concede a incorporação de quintos pelo exercício de função comissionada no período de 8/4/1998 até 4/9/2001, ante a carência de fundamento legal'.
1.10. A carência de fundamento legal para a concessão da vantagem é motivo suficiente para sustentar a ilegalidade do ato e a consequente negativa de seu registro (plano da validade) , ainda que, excepcionalmente, sejam preservados os efeitos financeiros (plano da eficácia) , se atendidas as condições fixadas pelo STF ao modular os efeitos do julgamento do RE 638.115.
Preservação dos efeitos financeiros do ato (modulação da decisão do RE 638.115) 
1.11. A recorrente defende que é legítima a continuidade dos pagamentos dos quintos incorporados, por estarem amparados em decisão judicial transitada em julgado. 
Análise:
1.12. A cessão imediata ou a manutenção dos pagamentos decorrentes do ato dependerá do atendimento às condições fixadas pelo STF ao modular os efeitos da decisão adotada no RE 638.115, relativamente às funções exercidas de 8/4/1998 a 4/9/2001.
1.13. Na modulação de efeitos, o STF considerou situações distintas. Assim, é 'indevida a cessação imediata do pagamento dos quintos quando fundado em decisão judicial transitada em julgado'. Todavia, quanto às vantagens percebidas em razão de decisões administrativas ou de decisões judiciais sem trânsito em julgado, os pagamentos devem ser mantidos apenas 'até sua absorção integral por quaisquer reajustes futuros concedidos aos servidores'.
1.14. No caso concreto, o acórdão recorrido consignou que não havia informações, no processo, de que o ato estivesse amparado em decisão judicial transitada em julgado.
1.15. Mesmo com a informação, no recurso, de que o ato está amparado por decisão judicial transitada em julgado, a confirmação dessa premissa exige a análise da situação do beneficiário do ato, em confronto com os limites objetivos e subjetivos da decisão judicial invocada.
1.16. Tal análise deve ser empreendida pelo órgão de origem, responsável pela emissão do ato e que dispõe de todas as informações necessárias para verificar o atendimento às condições fixadas na modulação de efeitos do julgamento do RE 638.115.
1.17. Caso seja comprovado, perante o órgão de origem, que o benefício em exame está amparado por decisão judicial transitada em julgado que assegure a vantagem, será possível a continuidade dos pagamentos, sem a absorção por reajustes futuros. Do contrário, deverá ocorrer a cessão imediata ou a absorção gradual da vantagem pelos reajustes futuros, conforme o enquadramento da situação concreta em uma das hipóteses previstas na modulação dos efeitos do RE 638.115.
1.18. A decisão recorrida não ressalvou expressamente a hipótese de preservação dos efeitos financeiros do ato, caso o órgão de origem comprove que a vantagem em questão está amparada em decisão judicial transitada em julgado. Assim, convém deixar consignada a ressalva, para que não haja dúvidas na implementação do acórdão.
CONCLUSÃO
Do exame, é possível concluir que:
não há amparo legal para a incorporação de quintos pelo exercício de função comissionada ou cargo em comissão após 8/4/1998, como decidido pelo STF no julgamento do RE 638.115;
a ausência de amparo legal justifica a irregularidade do ato (plano da validade) , mesmo nos casos em que o pagamento seja mantido (plano da eficácia) , em caráter excepcional, por força da modulação dos efeitos da decisão adotada no RE 638.115;
os efeitos financeiros das incorporações de quintos pelo exercício de funções ou cargos comissionados entre 8/4/1998 e 4/9/2001 podem ser preservados se atendidas as condições fixadas pelo STF ao modular os efeitos da decisão adotada no RE 638.115;
caberá ao órgão de origem avaliar a situação do caso concreto, em confronto com os parâmetros já fixados pelo STF, e adotar as medidas cabíveis quanto à cessação imediata ou à continuidade dos pagamentos.
PROPOSTA DE ENCAMINHAMENTO
Ante o exposto, submetem-se os autos à consideração superior, propondo-se, com fundamento no art. 48 da Lei 8.443/1992:
conhecer do recurso e, no mérito, negar-lhe provimento;
esclarecer ao órgão de origem que será possível a continuidade dos pagamentos, com a absorção por reajustes futuros dos proventos, caso comprove que a situação concreta se enquadre em alguma das hipóteses autorizadoras estabelecidas pelo STF na modulação dos efeitos da decisão adotada no RE 638.115."
	É o relatório.

não há.

Procuradora-Geral Cristina Machado da Costa e Silva.

APOSENTADORIA. INCLUSÃO, NOS PROVENTOS, DE "QUINTOS" DE FUNÇÃO COMISSIONADA EXERCIDA POSTERIORMENTE À EDIÇÃO DA LEI 9.624/1998. NEGATIVA DE REGISTRO. MODULAÇÃO DE EFEITOS NOS TERMOS FIXADOS PELO SUPREMO TRIBUNAL FEDERAL NO RECURSO EXTRAORDINÁRIO 638.115. PEDIDO DE REEXAME. COMPROVAÇÃO DE QUE A INCORPORAÇÃO EXTEMPORÂNEA SE ENCONTRA AMPARADA POR DECISÃO JUDICIAL TRANSITADA EM JULGADO. PROVIMENTO PARCIAL.

APOSENTADORIA (APOS)

Secretaria de Recursos (Serur); Secretaria de Fiscalização de Integridade de Atos e Pagamentos de Pessoal e de Benefícios Sociais (Sefip).

Por meio do Acórdão 316/2022-TCU-Primeira Câmara, esta Corte negou registro ao ato de aposentadoria da sra. Celina Maria Frederigue de Brito Soares, ex-servidora do Tribunal Regional do Trabalho da 15ª Região (TRT-15) . A recusa se deveu à inclusão, nos proventos, de "quintos" oriundos do exercício de função comissionada posteriormente à edição da Lei 9.624/1998, publicada em 8/4/1998, prática reputada ilícita pelo Supremo Tribunal Federal (STF) . Em função disso, e tendo em conta a modulação de efeitos estabelecida pela Corte Constitucional no RE 638.115, foi determinada à origem a "adequação" da parcela indevidamente atribuída à interessada.
2.	Inconformada, a inativa interpõe pedido de reexame, argumentando, em essência, que:
	- na Ação Ordinária 2004.34.00.048565-0/DF, a Anajustra, figurando na qualidade de autora "em benefício de todos os seus associados, postulou a incorporação da vantagem denominada 'quintos' relativos ao período de 08.04.1998 a 04.09.2001";
	- "a ação foi julgada procedente, no mérito, na primeira instância, e mantida pelo acórdão de segundo grau, que transitou em julgado";
	- nos autos da subsequente Ação Ordinária 2005.34.00.003947-1, "com as mesmas partes, idênticos pedidos e causa de pedir, incluindo a lista de associados, que adquiriram essa condição depois do ajuizamento da primeira demanda", o juízo, tendo em vista a primeira ação, houve por bem indeferir a petição inicial por "litispendência" e "falta de interesse de agir";
	- a decisão levou a Anajustra a opor embargos de declaração, "informando que a relação de associados relacionados na Ação 2004.34.00.048565-0 e na Ação 2005.34.00003947-1 eram diferentes, o que permitiria reputar existente o interesse de agir e afastar a litispendência";
	- os embargos, todavia, foram rejeitados, sob o argumento de que "é inconstitucional a exigência de 'relação de associados' prevista na Lei nº 9.494/97", de modo que, nas palavras do juiz, "todos os seus associados poderão executar a sentença proferida na Ação Ordinária nº 2004.48565-0, independente de 'relação de associados', tão logo transite em julgado";
	- "a União não interpôs recurso contra a decisão (era a jurisprudência pacífica da época) ", e "a matéria transitou em julgado";
	- "a documentação com os fatos relatados foi trazida para o bojo da ação ordinária 2004.48565-0; a ampla legitimidade da entidade associativa autora foi expressamente reconhecida na fase de conhecimento e transitou em julgado, afastando-se a incidência do art. 2º-A, da Lei nº 9.494/97";
	- "junta-se, por oportuno, a cópia da relação de partes que contém o nome do (a) associado (a) CELINA MARIA FREDERIGUE DE BRITO SOARES, em processo de Execução da ação nos quintos (0042127-26.2007.4.01.3400) "; e
	- a parcela questionada foi objeto de contribuição previdenciária, devendo compor os proventos de aposentadoria.
3.	Conclusivamente, requer a recorrente:
"a) O reexame do Acórdão 316/2022-TCU-Primeira Câmara para aplicar a decisão do STF, quanto aos efeitos da decisão judicial transitada em julgado; 
b) Reconhecer a legalidade do ato que incorporou a parcela de quintos referente ao período de 08/04/98 a 04/09/2001, em cumprimento à decisão judicial transitada em julgado [...];
c) Reconsiderar a decisão impositiva contida nos itens 1.7.2.1 e 1.7.2.3 para determinar o registro do ato de aposentadoria do (a) servidor (a) CELINA MARIA FREDERIGUE DE BRITO SOARES."
4.	Instruindo o feito, a Secretaria de Recursos (Serur) posiciona-se pelo conhecimento e não provimento do pedido de reexame. Aditivamente, sugere que se esclareça ao órgão de origem que "será possível a continuidade dos pagamentos, com a absorção por reajustes futuros dos proventos, caso comprove que a situação concreta se enquadre em alguma das hipóteses autorizadoras estabelecidas pelo STF na modulação dos efeitos da decisão adotada no RE 638.115".
5.	O Ministério Público, em cota singela, põe-se de acordo. 
6.	Ratifico o juízo inicial de admissibilidade do pedido de reexame.
7.	No mérito, divirjo do posicionamento esposado nos pareceres técnicos.
8.	Segundo informam os autos, a sra. Celina Maria Frederigue de Brito Soares teve incluídos, em seu benefício previdenciário, 3/5 de FC-2 vinculados ao exercício de funções comissionadas após a definitiva extinção do instituto de incorporação, ocorrida em 8/4/1998, com a publicação da Lei 9.624/1998.
9.	A propósito, o entendimento fixado em regime de repercussão geral pelo STF é no sentido de que "ofende o princípio da legalidade a decisão que concede a incorporação de quintos pelo exercício de função comissionada no período de 8/4/1998 até 4/9/2001, ante a carência de fundamento legal" (Tema 395, RE 638.115) .
10.	Tal posicionamento, todavia, sofreu, em embargos de declaração apreciados em 18/12/2019, modulação de efeitos, como segue:
"O Tribunal, por maioria, acolheu parcialmente os embargos de declaração, com efeitos infringentes, para reconhecer indevida a cessação imediata do pagamento dos quintos quando fundado em decisão judicial transitada em julgado [...]" (grifei) .
11.	Restou, portanto, preservada pela Suprema Corte a situação daqueles que tiveram a incorporação irregular assentada em decisão judicial transitada em julgado.
12.	De acordo com a recorrente, tal seria o seu caso, porquanto alcançada pelos efeitos da sentença obtida pela Associação Nacional dos Servidores da Justiça do Trabalho (Anajustra) na Ação Ordinária 2004.34.00.048565-0/DF. A seu ver, naquele processo, "a ampla legitimidade da entidade associativa autora foi expressamente reconhecida na fase de conhecimento e transitou em julgado, afastando-se a incidência do art. 2º-A, da Lei nº 9.494/97".
13.	A respeito, permito-me reproduzir, em sua inteireza, o dispositivo da sentença de primeiro grau proferida na aludida ação ordinária, posteriormente confirmada nas instâncias superiores:
"DISPOSITIVO
9. Acolho o pedido, em parte, para que sejam incorporados à remuneração dos substituídos da autora os quintos/décimos decorrentes do exercício de função/cargo em comissão exercidos no período de 08/04/1998 a 02/09/2001 (relação, fls. 448-500) . As diferenças serão pagas com:
a) correção monetária a partir de cada prestação mensal vencida por se tratar de crédito alimentar;
b) juros moratórios mensais pela taxa selic a partir da citação em 20/01/2005 (Código Civil, art 406) ;
c) verba honorária de 10% sobre o valor atualizado da condenação;
d) reembolso de custas antecipadas"  (peça 19, p. 6; grifos acrescidos) .
14.	Como se vê, diversamente do quanto alegado, a suposta "ampla legitimidade" da Anajustra para representar seus associados - "independente de lista nominal ou autorização" (elementos indispensáveis para que os efeitos de demandas judiciais intentadas por associações civis alcancem seus filiados, conforme fixado pelo STF, em regime de repercussão geral, nos RE 573232 e 612043) - não constou do decisum. Aliás, o ponto não foi sequer tangenciado na Ação Ordinária 2004.34.00.048565-0. Ao revés, a parte dispositiva da sentença, ao tempo em que placitou a incorporação dos "quintos/décimos" decorrentes do exercício de funções comissionadas no período de 8/4/1998 a 2/9/2001, expressamente restringiu o benefício aos "substituídos da autora" constantes da "relação de fls. 448-500" do processo.
15.	O que se deu no bojo da Ação Ordinária 2005.34.00.003947-1, também citada pela recorrente, em nada modificou esse quadro. No feito, a petição inicial da Anajustra foi sumariamente indeferida pelo juízo; opostos embargos de declaração, a eles foi "negado provimento". Não tendo sido apresentado nenhum recurso posterior, isso foi tudo o que restou decidido na ação.
16.	Nada obstante, o fato é que o nome da sra. Celina Maria Frederigue de Brito Soares constou, sim, da relação de associados juntada pela Anajustra à inicial da Ação Ordinária 2004.34.00.048565-0, como se pode constatar à folha 468 daquele processo (reproduzida à peça 45, p. 2, destes autos) .
17.	Assim, há que se dar provimento parcial ao pedido de reexame, para tornar sem efeito as determinações constantes dos subitens 1.7.2.1 e 1.7.2.3 do Acórdão 316/2022-TCU-Primeira Câmara.
18.	Mantém-se, contudo, a negativa de registro da concessão, em face da incorporação extemporânea, reputada inconstitucional pelo STF.
	Diante do exposto, voto no sentido de que este Colegiado adote a deliberação que ora submeto à sua apreciação.
TCU, Sala das Sessões Ministro Luciano Brandão Alves de Souza, em 24 de janeiro de 2023.
BENJAMIN ZYMLER 
Relator